【裁判字號】    98,建,164
【裁判日期】    990330
【裁判案由】    給付工程款
【裁判全文】
臺灣臺北地方法院民事判決               98年度建字第164號
原      告  鎮源營造有限公司
法定代理人  丙○○
訴訟代理人  丁○○
被      告  內政部營建署
法定代理人  戊○○
訴訟代理人  許麗紅律師
參  加  人  中泱工程顧問股份有限公司
法定代理人  甲○○
訴訟代理人  葉銘功律師
            鍾凱勳律師
            陳君慧律師
上列當事人間請求給付工程款事件，本院於民國99年3 月9 日言
詞辯論終結，判決如下：
    主      文
被告應給付原告新臺幣壹仟參佰壹拾玖萬捌仟柒佰貳拾元，及自
民國九十八年七月三日起至清償日止，按年息百分之五計算之利
息。
原告其餘之訴駁回。
訴訟費用由原告負擔百分之十五，餘由被告負擔。
參加費用由原告負擔百分之十五，餘由參加人負擔。
本判決第一項於原告以新臺幣肆佰伍拾萬元供擔保後，得假執行
；但被告如以新臺幣壹仟參佰萬元為原告預供擔保，得免為假執
行。
原告其餘假執行之聲請駁回。
    事實及理由
一、原告主張兩造於民國95年7 月12日就「台南縣官田鄉○○○
    ○道系統B 幹管及B1分支管工程」（下稱系爭工程）訂立工
    程採購契約（下稱系爭採購契約），約定由原告承攬系爭工
    程之施作，工程總價依實做工程數量辦理結算。因系爭採購
    契約就下水道推進管材之不銹鋼套環，於「施工規範」中規
    定應採用SUS316規格之不銹鋼（下稱316 不銹鋼）；惟系爭
    採購契約之「工程材料檢（試）驗總表」（下稱材料總表）
    則規定應採用SUS304規格之不銹鋼（下稱304 不銹鋼），造
    成同一不銹鋼套環有相異材質之規範。然因「材料總表」乃
    「施工規範」之特別規定，依系爭採購契約第7 條第(一)項規
    定，特殊規定應較施工細則或施工說明書優先適用，原告遂
    於施工前以材料總表指定之304 不銹鋼套環送審，經被告所
    委任之監造人即本件參加人及被告之工程司依序審核通過同
    意核備。嗣原告依約施工後，因行政院公共工程委員會工程
    施工查核小組督導查核系爭工程時，誤認上開不銹鋼套環採
    用304 不銹鋼未符系爭採購契約之規定，而將被告考績列為
    丙等，詎被告竟將該誤認之不利益歸責於原告，因從原告之
    工程款中，扣取316 、304 不銹鋼價差款新臺幣（下同）
    214 萬2879元、上開價差6 倍之罰款1285萬7274元及品管費
    罰款31萬1446元，共計1531萬1599元，並擬於政府採購公報
    刊登原告為不良廠商暨禁止原告投標公共工程一年處分之公
    告。然原告並無違約，經向行政院公共工程委員會提出申訴
    ，該委員會審議結果遂將被告擬刊登政府採購公報之處理結
    果撤銷。是被告不但應照給上述不當扣取之工程款1531 萬
    1599元，並應依政府採購法第85條第3 項規定償付原告提出
    採購申訴所支出之必要費用3 萬元。爰依系爭採購契約法律
    關係及政府採購法第85條第3 項規定提起本訴等語，並聲明
    ：(一)被告應給付原告1534萬1599元，及自起訴狀繕本送達被
    告翌日起至清償日止，按年息5%計算之利息；(二)願供擔保，
    請准宣告假執行。
二、被告辯稱系爭採購契約之「材料總表」並非「施工規範」之
    特別規定，原告以「材料總表」所定304 不銹鋼送審，雖經
    被告監造單位及工程司同意，仍不免除原告應依系爭採購契
    約以正確工法、材料施作之責任。而系爭採購契約採實作實
    算計價，原告採用之304 不銹鋼價格較316 不銹鋼為低，被
    告因而自原告之工程款中扣取該價差，自屬符合契約之規定
    ，且原告亦同意該扣款。又依系爭採購契約第23條第4 項第
    2 款規定，工程與規定不符者，在不影響使用目的，不妨礙
    安全及觀瞻，經被告檢討其拆換確有困難，得以扣款方式處
    理，其扣款金額除另有規定外，並應依其扣款額度六倍罰之
    。原告違約採用304 不銹鋼材質之套環，被告依上開契約規
    定扣罰工程款亦屬有據。再原告既因品管不良發生違約罰情
    事，被告自無需給付與之相對應之品管費、管理費及利潤等
    項。是原告所為本件請求，並無理由等語，並聲明：駁回原
    告之訴，如受不利判決，願供擔保請准免為假執行。
三、參加人則陳稱原告主張契約約定上開套環材質係採用304 不
    銹鋼云云並不可採，系爭採購契約之「材料總表」並非「施
    工規範」之特別規定，原告若對套環材質有疑應以書面申請
    被告釋疑，參加人為系爭工程監造單位，並未指示或同意原
    告以304 不銹鋼材質之套環施作，且系爭工程為官田鄉○○
    ○○道系統之B 標，同一下水道系統之A 、C 標同為原告承
    攬，原告於A 、C 標均以316 不銹鋼套環施作，其於B 標故
    意採用304 不銹鋼套環，顯為偷工減料等語。
四、經查，原告主張兩造於95年7 月12日訂立系爭採購契約，約
    定由原告施作系爭工程，工程總價依實做數量結算。系爭採
    購契約就下水道推進管材之不銹鋼套環，於「施工規範」中
    規定應採用316 不銹鋼，「材料總表」則規定應採用304 不
    銹鋼，造成同一不銹鋼套環有相異材質規範。原告施工後，
    被告以原告採用304 不銹鋼套環不符系爭採購契約之規定為
    由，自原告之工程款中扣取316 、304 不銹鋼價差214 萬
    2879元、上開價差6 倍之罰款1285萬7274元及品管費罰款31
    萬1446元，共計1531萬1599元，並擬於政府採購公報刊登原
    告為不良廠商暨禁止原告投標公共工程一年處分之公告，原
    告乃向行政院公共工程委員會提出申訴，支出申訴費3 萬元
    ，經該委員會審議結果，將被告擬刊登政府採購公報之處理
    結果撤銷等情，業據其提出與所述相符之系爭採購契約節本
    、施工規範、材料總表、工程材料檢驗申請單暨材料設備檢
    驗查核紀錄表、被告工程司函、參加人出具之備忘錄、工程
    結驗收結算證明書、結算明細表等件為證，且為被告所不爭
    ，堪信為真實。
五、原告另主張其以系爭採購契約材料總表指定之304 不銹鋼套
    環施作系爭工程，業經被告監造單位及工程司同意，並未違
    約，被告不得扣取上開價差款、6 倍罰款及品管費罰款一節
    ，則為被告前詞所否認。經查，依系爭採購契約第20條規定
    ，原告自備材料在進場前，應將樣品先送被告工程司審查同
    意（見審建字卷第16頁），足見原告施作系爭工程之用料是
    否正確，被告之工程司有審核之職權。又依同契約第19條規
    定，原告應遵守被告工程司在其職權範圍內所作決定（見審
    建字卷第15頁）。準此，原告施作系爭工程應如何用料，應
    以被告工程司之決定為準。次查，系爭採購契約就下水道推
    進管材之不銹鋼套環，於「施工規範」中規定應採用316 不
    銹鋼，「材料總表」則規定應採用304 不銹鋼，造成同一不
    銹鋼套環有相異材質之規範，已如前述。而原告於施工前既
    以材料總表指定之304 不銹鋼套環送審，並經被告委任之監
    造人即參加人及被告之工程司審核通過同意核備，依上開說
    明，原告自應以此審核通過之材料施工。雖參加人否認同意
    原告以304 不銹鋼套環施工，惟被告已自認其監造單位及工
    程司曾就原告304 不銹鋼套環之送審表示同意（見審建字卷
    第72頁），且依證人即參加人所僱審驗原告送審材料之乙○
    ○到庭所證，原告送審資料經證人審查如符合系爭採購契約
    規範，參加人會發文請被告准予備查，被告亦會回文同意備
    查等語（見99年3 月9 日言詞辯論筆錄），對照原告所提出
    為參加人不否認係其出具之95年12月8 日「備忘錄」主旨所
    載「「…檢送…不銹鋼套環…等取樣送驗試驗報告…經審查
    結果：符合工程契約規範等之規定，請同意備查」等文義（
    見審建字卷第28頁），及被告95年12月19日致原告之書函主
    旨載明「…承包商推進管材素材及成品等取樣送驗之試驗報
    告…本處原則同意備查」等語（見審建字卷第27頁），亦堪
    認原告以304 不銹鋼套環施工，業經被告之監造單位及工程
    司同意。參加人空言否認，自非可取。再參諸原告所提行政
    院公共工程委員會就本件用料爭議所涉應否刊登政府公報之
    申訴事件所為之審議判斷書理由欄第三項記載「申訴廠商（
    即本件原告）及新晟公司（即本件304 不銹鋼套環供應商）
    曾就系爭不銹鋼套環材質之檢驗標準與監造單位討論，經監
    造單位（即本件參加人）指示依『材檢表』（即本件之材料
    總表）記載檢驗，並有經監造單位簽名之檢驗申請單影本附
    卷足參，其中之『說明與依據』記載為304 不銹鋼，此點於
    本會召集之97年8 月21日第2次 預審會議中亦經新晟公司人
    員到會證實，故系爭材料雖使用304 不銹鋼與契約約定316
    不銹鋼材質不一致，惟如前述採購雙方於抽樣檢驗前既經討
    論，難謂係申訴廠商擅自變更…」（見審見字卷第49頁背面
    ），亦認定原告採用304 不銹鋼套環非屬擅自變更契約約定
    等情，益徵原告以304 不銹鋼套環施作系爭工程，難認有何
    違反契約之約定。雖被告又謂原告以「材料總表」所定304
    不銹鋼送審，縱經監造單位及工程司同意，仍不免除原告應
    依系爭採購契約以正確工法、材料施作之責任云云。然觀諸
    系爭契約第20條關於工程品管規定，可知被告對原告之材質
    施工等履約事項均委派監造單位及工程司為嚴密之監督，則
    原告以304 不銹鋼套環施工若不符系爭採購契約之規範，何
    以被告監造單位或工程司未對原告提出糾正，反任令系爭工
    程繼續施作至完工驗收。又倘若被告之工程司或監造單位於
    接受原告申請用料時故不置喙，待事後原告材料進場，成本
    已然耗費之後，再倏爾翻異指摘原告用料不合契約規範，而
    對其罰款，於誠信原則又豈能無違。再倘若原告用料不符契
    約規範卻可獲得監造單位審核通過，係出於監造單位之疏失
    ，被告將監造單位之疏失責任轉嫁原告負擔，而對原告罰款
    ，又有何公允可言。因此，被告及其監造單位既已同意原告
    以304 不銹鋼套環施工，則無論系爭採購契約就該套環材質
    之規範有何衝突欠缺，或原告就該材質之申請確認有何程序
    之欠缺，均已經由被告及監造單位之同意而補正。故原告主
    張其以304 不銹鋼套環施作，係經被告監造單位及工程司同
    意，並未違反系爭採購契約等語，即屬有據。被告以前詞否
    認，並不足取。
六、承前所述，原告既無違約施工，則被告對原告扣罰6 倍價差
    款1285萬7274元及品管費罰款31萬1446元，即非有據，原告
    依系爭採購契約請求被告給付該扣款，尚無不合。至於原告
    另請求被告給付316 與304 不銹鋼差價214 萬2879元部分，
    因系爭採購契約乃以實做工程數量結算工程款，原告既使用
    304 不銹鋼套環，自不得以316 不銹鋼之價格請領工程款，
    是被告當可自原告之工程款中扣除此部分價差款。準此，原
    告所得請求被告補給之工程款，合計1316萬8720元。又原告
    既無違約施工，被告擬於政府採購公報刊登原告為不良廠商
    暨禁止原告投標公共工程一年處分之公告，復經行政院公共
    工程委員會撤銷其處理結果，則原告依政府採購法第85條規
    定請求被告償付申訴費3 萬元，亦無不合。末按給付無確定
    期限者，債務人於債權人得請求給付時，經其催告而未為給
    付，自受催告時起，負遲延責任。其經債權人起訴而送達訴
    狀，與催告有同一之效力；又遲延之債務，以支付金錢為標
    的者，債權人得請求依法定利率計算之遲延利息；應付利息
    之債務，其利率未經約定，亦無法律可據者，週年利率為百
    分之五，民法第229 條第2 項、第233 條第1 項前段、第
    203 條定有明文。從而，原告請求被告給付1319萬8720元，
    及自起訴狀繕本送達翌日即98年7 月3 日起至清償日止，按
    年息5%計算之利息部分，為有理由。逾此範圍之請求，則無
    理由。兩造陳明願供擔保請為宣告假執行或免為假執行，經
    核原告勝訴部分，與規定相符，爰分別酌定相當之擔保金額
    予以宣告。至於原告敗訴部分，其假執行之聲請即失所附麗
    ，應併予駁回。
七、本件事證已臻明確，兩造其餘主張陳述及所提之證據，經審
    酌後認於判決結果無影響，爰不另一一論駁，附此敘明。
八、依民事訴訟法第79條、第86條第1 項、第390 條第2 項、第
    392 條第2 項，判決如主文。
中    華    民    國    99    年    3     月    30    日
                      民事第三庭  法  官  黃明發
以上正本係照原本作成
如對本判決上訴，須於判決送達後20日內向本院提出上訴狀
中    華    民    國    99    年    3     月    30    日
                                  書記官  陳怡如

司法院資訊處製作；財團法人民間司法改革基金會備份。
